【裁判字號】    92,台上,367
【裁判日期】    920227
【裁判案由】    侵權行為損害賠償
【裁判全文】
最高法院民事判決                                九十二年度台上字第三六七號
    上  訴  人  第七商業銀行股份有限公司
    法定代理人  張啟仲
    訴訟代理人  吳志清律師
    被 上訴 人  甲○○
右當事人間請求侵權行為損害賠償事件，上訴人對於中華民國九十年五月二十九日台
灣高等法院台中分院第二審判決（八十九年度上字第三八九號），提起上訴，本院判
決如左：
    主  文
原判決除假執行部分外廢棄，發回台灣高等法院台中分院。
    理  由
本件被上訴人起訴主張：訴外人程希聖係上訴人儲蓄部開立帳戶並有存款之客戶，伊
對程希聖有新台幣（下同）一百五十萬元之債權（下簡稱系爭債權），且伊向台灣台
中地方法院（下稱台中地院）聲請對上訴人發扣押命令後，上訴人已於民國八十八年
四月十三日接獲扣押命令，依法應將程希聖開設在上訴人儲蓄部之活期存款第000
0000000帳號內存款在一百五十萬元之範圍內予以扣押，詎上訴人未依法扣押
程希聖之存款，更於接獲扣押命令之翌日即八十八年四月十四日，任由程希聖自該帳
戶內提領一百十萬元（下簡稱系爭存款），致伊之債權無法受償，上訴人對伊之損害
顯有過失；又縱債權非屬權利，上訴人違反扣押命令之行為，亦屬違反保護他人之法
律，爰依侵權行為之法律關係為請求等情，求為命上訴人應給付伊一百十萬元並加計
法定遲延利息之判決。
上訴人則以：伊已依法扣押程希聖之債權數額，被上訴人若認伊之聲明不實，自得依
強制執行法第一百二十條第二項之規定提起訴訟，伊之聲明縱有不實，無構成侵權行
為之餘地。又經執行命令扣押之存款，仍屬程希聖所有，並不因扣押命令而成為被上
訴人所有，即被上訴人對該存款並無任何權利，故被上訴人雖請求扣押程希聖對伊之
債權，並未取得該債權之權利，被上訴人無任何權利受到侵害，伊無侵權行為可言。
且伊之分支單位、存款戶及其他債權人眾多，在收受扣押命令後，自需經過相當時間
查對，始能明瞭，因該執行命令係於伊營業時間終了之後送達，伊次日查對時，程希
聖乘隙提領存款，實非伊所能防止，伊無過失可言等語，資為抗辯。
原審將第一審所為被上訴人敗訴之判決廢棄，改判如其聲明，無非以：被上訴人主張
程希聖係上訴人儲蓄部開立帳戶並有存款之客戶，且其對程希聖有一百五十萬元之債
權，上訴人已於八十八年四月十三日接獲扣押命令，惟並未依法將程希聖帳戶內之存
款在一百五十萬元之範圍內予以扣押，而於翌日即四月十四日由程希聖自該帳戶內提
領一百十萬元，程希聖現已無其他財產可供清償之事實，為上訴人所不爭執。按扣押
命令，係於送達第三人時生效，則上訴人對被上訴人因而未能收取程希聖設於上訴人
儲蓄部帳戶內之存款以滿足其債權，顯有過失。再按假扣押保全程序旨在確保債權人
對於債務人之債權得以實現，因此法律明文規定債權人在私權獲得確定以前，得依保
全程序扣押債務人之財產，禁止債務人處分其財產，以免債權人之私權無法獲得實現
，是第三人如違反查封效力逕向債務人清償，致債權人之私權無法獲得實現時，縱債
權人對於債務人之債權仍然存在，要難謂債權人之債權無法實現並非受有損害。再按
八十九年五月五日民法修正前之第一百八十四條第二項規定：違反保護他人之法律，
推定其有過失，該條所謂保護他人之法律，係指保護他人為目的之法律，即一般防止
危害他人權益或禁止侵害他人權益之法律，即包括法律所規定之權利及利益在內。依
強制執行法第五十一條第二、三項、第一百十五條第一、二項、第一百十九條第一項
、第一百二十條第一、二項規定觀之，法院扣押命令自屬民法第一百八十四條第二項
所稱之保護他人之法律。上訴人辯稱其無侵權行為或無過失等語，均不可採。茲被上
訴人對於程希聖之系爭債權，已取得勝訴確定判決，程希聖除上開銀行存款外，已無
資力，因上訴人於收到法院扣押命令後之翌日，仍任由程希聖自設於上訴人儲蓄部帳
戶中提領系爭一百十萬元存款，致被上訴人之債權未能自所扣押之程希聖存款中獲得
清償，上訴人違反查封效力，致被上訴人實現債權之利益受損，構成侵權行為，上訴
人自應負損害賠償責任。從而，被上訴人依侵權行為之法律關係，請求上訴人給付一
百十萬元並加計法定遲延利息，應予准許等詞，為其判斷之基礎。
惟查本件扣押命令送達上訴人之時間，依上訴人所述，係八十八年四月十三日下午快
下班時（見第一審卷第二二頁），上訴人於原審即辯稱：被上訴人明知聲請扣押之債
權，係債務人（程希聖）在上訴人儲蓄部之存款，而被上訴人聲請執行時，未記明所
扣押存款之帳戶所在，使法院扣押命令直接向該帳戶所在之儲蓄部為送達，而送達於
不同所在之上訴人總行，致未能及早阻止執行債務人之提款，實應自負過失責任。系
爭執行命令僅謂「就債務人對第三人之債權，在新台幣一百五十萬元之範圍內，予以
扣押」，既未表明債權種類或帳戶號碼，亦未記載債務人身分證編號，而上訴人營業
單位達三十餘個，股東數目逾六萬人，該項扣押債權究係存款、盈餘分配款，抑或工
程款、貨款等，並不明瞭，自須通知各單位逐一核對，始能確定該扣押債權之存否，
所須時間當在半日以上；該債務人於營業開始後二個小時提領系爭存款，實難防止，
上訴人應難謂有何過失等語（參見原審卷第四三頁、第五四頁、第五五頁），此攸關
上訴人是否有過失，應否負本件侵權行為損害賠償責任，抑應由被上訴人自負過失責
任，原審未加以比較分析說明，遽認上訴人無過失之抗辯並不可採，而為上訴人敗訴
之判決，即不無速斷。上訴論旨，執以指摘原判決不當，聲明廢棄，非無理由。
據上論結，本件上訴為有理由。依民事訴訟法第四百七十七條第一項、第四百七十八
條第一項，判決如主文。
中      華      民      國    九十二    年      二      月    二十七    日
                              最高法院民事第六庭
                                  審判長法官  劉  福  來
                                        法官  鄭  玉  山
                                        法官  黃  義  豐
                                        法官  顏  南  全
                                        法官  葉  勝  利
      右正本證明與原本無異
                                              書  記  官
中      華      民      國    九十二    年      三      月     十八     日


司法院資訊處製作；財團法人民間司法改革基金會備份。
